ACORDAO-COMPLETO-2574709

ACÓRDÃO 279/2023 ATA 2/2023 - SEGUNDA CÂMARA

VISTOS, relatados e discutidos esses autos de aposentadoria de Maria Francisca dos Santos Oliveira, ex-servidora do Tribunal Regional do Trabalho da 11ª Região/AM e RR.
ACORDAM os ministros do Tribunal de Contas da União, reunidos em sessão da 2ª Câmara, ante as razões expostas pelo Relator, e com fundamento nos artigos 71, inciso III, da Constituição Federal de 1988, 1º, inciso V e 39, inciso II, da Lei 8.443/1992, 1º, inciso VIII, 259, inciso II, e 260, § 1º, do Regimento Interno, e na Súmula TCU 106, em:
9.1. considerar legal o ato de aposentadoria de Maria Francisca dos Santos Oliveira e autorizar o registro correspondente, não obstante constar do ato o pagamento irregular de rubrica de 13,23%, uma vez que a referida verba já foi excluída dos seus proventos, conforme comprova cópia do contracheque acostado aos autos;
9.2. dar ciência desta deliberação à interessada e ao órgão de origem.

Análise de Atos de Aposentadoria  para fins de análise e julgamento.

Segunda Câmara

3. Interessados/Responsáveis:
3.1. Interessado: Maria Francisca dos Santos Oliveira (XXX.863.042-XX).

13.1. Ministros presentes: Vital do Rêgo (Presidente), Augusto Nardes (Relator), Aroldo Cedraz e Antonio Anastasia.
13.2. Ministro-Substituto presente: Marcos Bemquerer Costa.

AUGUSTO NARDES

Adoto como relatório a instrução transcrita a seguir, elaborada no âmbito da então Secretaria de Fiscalização de Integridade de Atos e Pagamentos de Pessoal e de Benefícios Sociais (Sefip) , cujo encaminhamento contou com a anuência do dirigente daquela unidade técnica e do Ministério Público junto ao TCU (peças 5 e 6) :
"INTRODUÇÃO
1. Trata-se de ato de aposentadoria, submetido, para fins de registro, à apreciação do Tribunal de Contas da União (TCU) , de acordo com o art. 71, inciso III, da Constituição Federal.  O ato foi cadastrado e disponibilizado ao TCU por intermédio do Sistema e-Pessoal, na forma do art. 2º e 4º da Instrução Normativa TCU 78/2018.
2. O ato desse processo pertence às seguintes unidades:
2.1. Unidade emissora: Tribunal Regional do Trabalho da 11ª Região/AM e RR.
2.2. Unidade cadastradora:  Tribunal Regional do Trabalho da 11ª Região/AM e RR.
2.3. Subunidade cadastradora: Seção de Inativos e Pensionistas.
EXAME TÉCNICO
Procedimentos aplicados
3. Os procedimentos para exame, apreciação e registro de atos de pessoal encontram-se estabelecidos na Instrução Normativa TCU 78/2018 e na Resolução TCU 206/2007. Essas normas dispõem que os atos de pessoal disponibilizados por meio do e-Pessoal devem ser submetidos previamente a críticas automatizadas, com base em parâmetros predefinidos.
4. As críticas das informações cadastradas na etapa de coleta do ato foram elaboradas e validadas levando-se em conta as peculiaridades de cada ato. Os itens verificados nessa etapa são inerentes a dados cadastrais, fundamentos legais, mapa de tempo, ficha financeira, assim como eventuais ocorrências de acumulação. Trata-se de verificações abrangentes, minuciosas e precisas e sem a necessidade de ação humana e, portanto, menos suscetível a falhas. As críticas aplicadas estão discriminadas no sistema, no Menu e-Pessoal, opção 'Crítica', que podem ser acessadas mediante concessão de perfil específico a servidores do TCU responsáveis pela análise.
5. Além das críticas automatizadas, há verificação humana adicional no caso de haver alertas do sistema ou informações não formatadas, como esclarecimentos do gestor ou do controle interno.  
6. As críticas também consideram os registros do Sistema Integrado de Administração de Recursos Humanos (Siape) . O Siape disponibiliza informações atualizadas sobre as parcelas que integram os proventos, diferentemente, portanto, do e-Pessoal, que informa as parcelas no momento do registro do ato. 
7. Essa confrontação com o Siape fornece uma visão atual e verdadeira da situação, o que permite descaracterizar irregularidades e inconsistências que, embora constantes do e-Pessoal, já foram corrigidas.
8. As verificações detectadas no ato encontram-se discriminadas na aba de pendências do ato no sistema e-Pessoal, bem como no espelho do ato contemplado por esta instrução.
Exame das Constatações
9. Ato: 140099/2019 - Inicial - Interessado (a) : MARIA FRANCISCA DOS SANTOS OLIVEIRA - CPF: XXX.863.042-XX
9.1. Parecer do Controle Interno: considerar o ato Legal com esclarecimentos. Justificativa:  Cumpre esclarecer que o presente ato está sendo enviado a este Tribunal em 27/12/2019, uma vez que fora submetido à conferência desta CACI em 02/12/2019.  Cumpre esclarecer, ainda, que o presente ato, o qual se refere à aposentadoria concedida em 06/07/2015 (Res. Admn. 202/2015) , já havia sido enviado a esta Corte de Contas em 31/08/2015, por meio do Ato SISAC - 20783604-04-2015-000059-8. Ocorre que o Ato SISAC supramencionado, por algum motivo, não foi recebido e julgado por este Tribunal de Contas, encontrando-se na situação - Em cadastramento no GP, no sistema e-Pessoal. Assim, a fim de cumprir as determinações constantes na INSTRUÇÃO NORMATIVA - TCU Nº 78 e diante da indisponibilidade do sistema SISAC, encaminhamos o presente ato no sistema e-Pessoal.
9.2. Constatações e análises: 
 (...) 
9.2.3. Foi informado rubrica '703 - VPI 13,23% - INATIVOS (Vantagem de caráter geral - VPI (13,23% e 12,23%) ) ' com amparo em decisão judicial.
a. Justificativa do Gestor de Pessoal: Não há. Verificação efetuada no âmbito do TCU.
b. Análise do Controle Interno:  Não há. Verificação efetuada no âmbito do TCU.
c. Análise da Equipe Técnica: Ilegal
A presente rubrica de 13,23% está sendo paga ilegalmente à aposentada, tendo em vista que a Reclamação do Supremo Tribunal Federal n. 24271 determinou a cassação do pagamento de tal rubrica. A jurisprudência do TCU, igualmente, vai no mesmo sentido de ilegalidade do pagamento do referido percentual, devendo, por isso, ser excluído do contracheque da interessada.
9.3. O quadro resumo de ocorrências e, quando for o caso, o detalhamento da norma legal e da jurisprudência para as inconsistências acima elencadas encontra-se no anexo II dessa instrução. 
 (...) 
CONCLUSÃO
10. A abrangência e a profundidade das verificações levadas a efeito fundamentam convicção de que o ato 140099/2019 pode ser apreciado pela ilegalidade, em razão das irregularidades apontadas no item Exame das Constatações desta instrução, que representam afronta à legislação e à jurisprudência de referência
PROPOSTA DE ENCAMINHAMENTO
11. Ante o exposto, com fundamento no art. 71, inciso III, da Constituição Federal, no art. 1º, inciso V, e art. 39, incisos I e II, da Lei 8.443/1992, no art. 260 do Regimento Interno do Tribunal de Contas da União, propõe-se: 
11.1. Considerar ILEGAL e recusar registro do ato de Aposentadoria 140099/2019 - Inicial de MARIA FRANCISCA DOS SANTOS OLIVEIRA do quadro de pessoal do órgão/entidade Tribunal Regional do Trabalho da 11ª Região/AM e RR, com base nos arts. 71, inciso III, da Constituição Federal, 1º, inciso V, e 39, inciso II, da Lei 8.443/1992 e 260, § 1º, do Regimento Interno.
11.2. Com fulcro no art. 262, caput, do Regimento Interno deste Tribunal, determinar ao órgão/entidade Tribunal Regional do Trabalho da 11ª Região/AM e RR que: 
11.2.1. dispense a devolução dos valores indevidamente recebidos de boa-fé até a data da ciência do órgão/entidade Tribunal Regional do Trabalho da 11ª Região/AM e RR, do acórdão que vier a ser proferido, com base no Enunciado 106 da Súmula da Jurisprudência do TCU.
11.2.2. dê ciência, no prazo de quinze dias, contados da notificação, do inteiro teor desta deliberação (a) o interessado (a) , alertando-o (a) de que o efeito suspensivo proveniente da interposição de eventuais recursos junto ao TCU não o (a) exime da devolução dos valores percebidos indevidamente, caso o recurso não seja provido.
11.2.3. promova a exclusão, no prazo 15 (quinze) dias, contados a partir da ciência desta deliberação, sujeitando-se a autoridade administrativa omissa à responsabilidade solidária, da rubrica apontada em face de manifesta ilegalidade, uma vez que o seu pagamento não encontra respaldo na jurisprudência deste Tribunal."
2.	O representante do Ministério Público junto ao TCU (MPTCU) divergiu do encaminhamento proposto pela unidade técnica, nos termos do parecer de peça 8, reproduzido a seguir:
"Versam os autos sobre o ato inicial de aposentadoria de Maria Francisca dos Santos Oliveira, no cargo de técnico judiciário do Tribunal Regional do Trabalho da 11.ª Região, com fundamento no artigo 3.º da Emenda Constitucional n.º 47/2005 e vigência a partir de 06/07/2015 (peça n.º 3) .
2. Por intermédio dos pareceres uniformes acostados às peças n.ºs 5 e 6, a Secretaria de Fiscalização de Integridade de Atos e Pagamentos de Pessoal e de Benefícios Sociais - Sefip - opina pela ilegalidade e negativa de registro da aposentadoria de peça n.º 3 devido à impugnação de parcela judicial de 13,23%, constante do ato concessório.
3. Em consulta ao contracheque mais atual obtido nas bases internas do Tribunal (peça n.º 7) , verificamos que a rubrica impugnada pela unidade técnica foi excluída do pagamento da inativa.
4. Uma vez sanada a irregularidade que maculava o ato concessório de peça n.º 3 e não havendo outras falhas a serem suscitadas, opinamos pela legalidade e registro da aposentadoria ora em análise.
5. Por todo o exposto, com as vênias de estilo por divergir do encaminhamento oferecido pela Sefip às peças n.ºs 5 e 6, esta representante do Ministério Público de Contas propõe a legalidade e registro do ato inicial de aposentadoria de Maria Francisca dos Santos Oliveira (CPF n.º XXX.863.042-XX) , com a ressalva que a parcela judicial de 13,23%, lançada no formulário de peça n.º 3, não mais consta do pagamento atual da interessada."
	É o relatório.

não há.

Procuradora-Geral Cristina Machado da Costa e Silva.

PESSOAL. APOSENTADORIA. PAGAMENTO IRREGULAR DE RUBRICA. EXCLUSÃO DO REFERIDO VALOR DOS CONTRACHEQUES RECENTES Da INTERESSADa. LEGALIDADE.

APOSENTADORIA (APOS)

Unidade de Auditoria Especializada em Pessoal (AudPessoal).

Examina-se neste processo ato de aposentadoria de Maria Francisca dos Santos Oliveira, ex-servidora do Tribunal Regional do Trabalho da 11ª Região/AM e RR.
2.	A então Secretaria de Fiscalização de Integridade de Atos e Pagamentos de Pessoal e de Benefícios Sociais (Sefip) concluiu pela ilegalidade do ato, em razão do pagamento de rubrica de 13,23%, de forma irregular, visto que a Reclamação do Supremo Tribunal Federal n. 24271 determinou a cassação do pagamento de tal rubrica.
3.	De fato, a rubrica estava sendo paga de forma irregular. Não obstante, o Ministério Público junto ao TCU comprovou, em seu parecer, que tal pagamento já não mais ocorre.
4.	Para casos semelhantes, o § 4º do art. 260 do Regimento Interno do TCU autoriza o registro da concessão, desde que ressalvada a irregularidade inicialmente apontada, nos seguintes termos:
"§ 4º Os atos que, a despeito de apresentarem algum tipo de inconsistência em sua versão submetida ao exame do Tribunal, não estiverem dando ensejo, no momento de sua apreciação, a pagamentos irregulares, serão considerados legais, para fins de registro, devendo ser consignada no julgamento a ressalva em relação à falha que deixou de existir."
5.	Portanto, em linha com o parecer do MPTCU, considero que a aposentadoria pode ser julgada legal em face da exclusão da parcela impugnada dos proventos e por não subsistirem outras irregularidades.
	Ante o exposto, VOTO por que o Tribunal adote a minuta de acórdão que submeto à consideração deste Colegiado.
TCU, Sala das Sessões Ministro Luciano Brandão Alves de Souza, em 7 de fevereiro de 2023.
Ministro JOÃO AUGUSTO RIBEIRO NARDES
Relator